```{r message=FALSE, warning = FALSE}
library(tidyverse)
library(assertthat)

set.seed(42)

source("R/leer_dataset.R")
source("R/pca.R")

```

# Comparación con `base::prcomp`

La función base de R que computa los componentes principales de una matriz de diseño / dataframe `X` es `prcomp`

```{r}
vino <- leer_dataset("vino")
resultados <-list(
  # Por defecto prcomp no escala las varianzas a la unidad, lo forzamos
  prcomp = prcomp(vino, scale = T),
  acp = analisis_de_componentes_principales(vino)
)
```

Si nuestra función está bien implementada,
- la matriz de autovectores es igual a la matriz de "rotación" con los "vectores de carga" de cada componente principal,
```{r}
assert_that(all(near(
  resultados[["prcomp"]]$matriz_de_autovectores,
  resultados[["acp"]]$rotation)))
```
- las proyecciones de los datos en la dirección de las componentes principales coinciden, salvo por el signo y
```{r}
assert_that(all(near(
  abs(resultados[["prcomp"]]$x),
  abs(resultados[["acp"]]$Z))))
```
- los autovalores asociados a cada CP coinciden con la varianza en dicha dirección
```{r}
assert_that(all(near(
  resultados[["prcomp"]]$sdev^2,
  resultados[["acp"]]$autovalores)))
```